【裁判字號】    95,台上,4650
【裁判日期】    950824
【裁判案由】    強盜
【裁判全文】
最高法院刑事判決            九十五年度台上字第四六五０號
    上  訴  人  甲○○
                        巷8弄.
                        13樓.
    選任辯護人  鄒永禎律師
上列上訴人因強盜案件，不服台灣高等法院中華民國九十五年二
月二十七日第二審更審判決（九十四年度重上更(三)字第二０四號
，起訴案號：台灣桃園地方法院檢察署八十八年度偵字第一四八
一五號），提起上訴，本院判決如下：
    主  文
原判決撤銷，發回台灣高等法院。
    理  由
本件原判決認定上訴人甲○○與沈里文基於意圖為自己不法所有
之共同犯意聯絡，於民國八十八年五月四日上午二時三十分許，
向不知詳情之黃郁翔誆稱，欲尋人討債，商請黃郁翔駕駛車號Ｖ
五─三五六０號自用小客車載送上訴人、沈里文二人至桃園縣桃
園市○○街四十二號前，上訴人見鄔金雄適停妥所駕駛車號Ｒ七
─三九二二號自用小客車，即未經許可持有黃郁翔藏放在「來客
到檳榔攤」之仿「BERETTA 」廠半自動手槍所製造，具有殺傷力
可發射子彈之玩具手槍一支（槍枝管制編號：00000000
00號）交予沈里文，沈里文明知該槍枝係槍砲彈藥刀械管制條
例所列槍枝，非經許可不得持有，竟基於與上訴人共同未經許可
持有上開槍枝之犯意聯絡，與上訴人立即下車，黃郁翔則先駕駛
原車離開，兩人即上前共同毆打鄔金雄，並推由沈里文持槍強押
鄔金雄上鄔金雄原所駕駛之Ｒ七─三九二二號汽車，繼由上訴人
駕駛該車開往桃園縣楊梅鎮地區，其間沈里文更持槍喝令鄔金雄
交出身上財物，而以強暴、脅迫手段，致使鄔金雄不能抗拒，而
強取鄔金雄身上之現金新台幣（下同）二千八百元、金項鍊一條
及行動電話一具。上訴人及沈里文且嫌鄔金雄交出財物太少，又
命鄔金雄持金融卡下車至不詳銀行之提款機提款，惟因提款機故
障而未領得款項。其後，車行至桃園縣楊梅鎮○○路附近，上訴
人及沈里文即嚇令鄔金雄脫光身上所著衣物僅剩一件內褲後下車
，二人旋即駕駛強劫所得之前述Ｒ七─三九二二號之自用小客車
揚長而去。上訴人事後又將上開作案所用槍枝返還黃郁翔，黃郁
翔將槍枝藏置於桃園縣中壢市○○路五０一號之來客到檳榔攤，
嗣黃郁翔向警方供出持有槍枝，於八十八年七月二十日十六時許
，由警方在桃園縣中壢市○○路五０一號之來客到檳榔攤查獲該
槍枝。八十八年七月二十五日，沈里文因另案被查獲，經鄔金雄
指認後始查獲上情。上開汽車並已經鄔金雄領回，其餘盜匪所得
現金二千八百元及手機、金項鍊，兩人持向當舖典當與現款均朋
分花用殆盡等情。因而撤銷第一審諭知上訴人無罪之判決，改判
論處上訴人共同意圖為自己不法所有，攜帶兇器，以強暴、脅迫
致使不能抗拒而取他人之物之罪刑，固非無見。
惟查：（一）依九十二年二月六日增訂公布，於同年九月一日施
行之刑事訴訟法第一百五十八條之三規定，證人、鑑定人依法應
具結而未具結者，其證言或鑑定意見不得作為證據。而被害人之
指訴雖係以使被告受刑事訴追為目的，但非本法第三條所稱之「
當事人」，乃當事人以外之第三人，如就與待證事實有重要關係
之親身知覺、體驗事實陳述時，即居於證人之地位，依上開增訂
公布之規定，自應依同法第一百八十六條第一項規定命其具結，
使被害人知悉其有據實陳述之義務，以擔保其證言之真實性，該
供述證據始具證據能力，如未踐行人證之法定調查程序，應不得
作為證據。原判決於理由內係以被害人鄔金雄於原審九十五年二
月七日行審判程序時之指述，資為上訴人確有本件犯行論據之一
（見原判決第七頁第七至十一行）。然被害人既係就本身被害之
情節而為陳述，自具有證人性質，且依法並無不能具結情事，原
審未依上開規定踐行人證之調查程序，命其具結，其證言應無證
據能力，原審竟採為判決之基礎，自屬違背證據法則。（二）審
理事實之法院對於依法應予調查之證據，如未詳加調查，或雖已
調查，仍未調查明白，則尚難遽為被告有利或不利之認定。依九
十一年二月八日修正公布，同月十日施行之刑事訴訟法第一百六
十三條第二項所定「法院為發見真實，得依職權調查證據，但於
公平正義之維護或對被告之利益有重大關係事項，法院應依職權
調查之」，是審理事實之法院，對於案內與認定事實、適用法律
或於公平正義之維護或對被告之利益有重大關係事項之一切證據
，除認為不必要者外，均應詳為調查，否則即有刑事訴訟法第三
百七十九條第十款規定應於審判期日調查之證據而未予調查之違
法。查上訴人始終否認有參與本件強盜犯行，而被害人雖指稱其
有於上開時、地被二人強劫財物之事實，並指認稱沈里文即其中
一人，惟對另一加害人究為何人，則於警訊中指稱：「另一名負
責駕車歹徒體型瘦小、蓄長髮、操國語口音」（核退卷第十三頁
反面），於第一審囑託台灣台中地方法院法官訊問時，具結稱對
上訴人之照片沒有印象，並稱「有一人可確定搶我的財物，名叫
沈里文，另一人只看見後腦袋，我無法確定是否為照片之人，而
且當時那人開車並留長髮，只知個子不高，且身材瘦小」（見第
一審卷第一五八頁反面），於第一審審理中到庭，當庭指認上訴
人稱：「我沒有看過在庭的這位被告（即上訴人）甲○○，當時
搶我的那個比較矮小的人，是留長髮，而且頭髮有染色。因我被
打之後，我只能坐在後座，所以我只有看到那個比較矮小的那個
人的背後，因為我沒有看到那個比較矮小的人的臉，所以我並沒
有辦法確認那個比較矮小的那個人的模樣。當時我在車上，有跟
他們講了幾句話，那個比較矮小的人有回答說，他心情很煩等幾
句話，說他也正被通緝中，聽他們兩個人的口音，應該都是外省
人的口音，因為國語講的很標準，沒有客家腔及本省人的腔調，
當時我跟他們說我是外省人，是外省子弟及眷村子弟，於是那個
比較矮小的那個人有回應我說，他也是眷村子弟或者是說外省子
弟」（第一審卷第一六九頁），並稱無法確定上訴人是否為對其
強盜之人及「因為現在我感覺被告講話的口音帶有點客家腔調，
而且當時那個搶我的比較矮小的人在車上只有講幾句話，就是說
『我很煩』、『我早就被通緝』、『我也是外省人』或者是說『
我也是眷村子弟』這三句話，我要再跟他多講話的時候，沈里文
就叫我閉嘴」等語（見第一審卷第一七○至一七四頁）。是依被
害人上開所述，另一名參與者，應係「國語講的很標準，沒有客
家腔及閩南腔」之人。原判決雖以上訴人於本件案發時，年僅二
十一歲，其就學時之客觀環境，係以國語為唯一語言，無論係本
省人、外省人或客家人，均能操標準國語，若上訴人於車上以國
語講話，鄔金雄誤認其為外省人，應可理解，且上訴人於審理時
，故為客家口音，非無可能云云，而為上訴人不利之認定（見原
判決第七、八頁）。惟被害人坦承其母親為客家人，且往來之朋
友亦有客家人，其能分辨外省人與客家人之口音（見第一審卷第
一七三頁），且其於第一審當庭指稱：「現在我感覺被告講話的
口音帶有點客家腔調」等語（見同上卷第一七二頁），是能否於
無何憑據即逕認被害人於被劫時可能誤聽誤認？再者，上訴人因
竊盜案件於八十七年九月五日及同年十二月十日分別因竊盜案件
被移送偵查，八十八年七月二十七日被台灣士林地方法院檢察署
起訴，嗣並被判決有期徒刑七月確定，此有台灣高等法院檢察署
刑案紀錄簡覆表在卷可憑（見第一審卷第七頁），其於被偵查及
審訊期間，適與本案發生之時間八十八年五月四日相近，上訴人
於竊盜案件接受偵審機關審訊時，尚無故為客家口音之必要，原
審非不得函調並播放前開案件之法庭錄音帶，以供核對，並供被
害人指認，而查得實情。乃原審於公平正義之維護及對上訴人之
利益有重大關係之事項，未明白調查，逕以上訴人於審理時，故
為客家口音，非無可能云云，而為上訴人不利之認定，亦嫌速斷
，顯有應於審判期日調查之證據而未予調查之違法。上訴人上訴
指摘原判決不當，非無理由，應認原判決仍有撤銷發回更審之原
因。
據上論結，應依刑事訴訟法第三百九十七條、第四百零一條，判
決如主文。
中    華    民    國  九十五  年    八    月  二十四  日
                      最高法院刑事第五庭
                          審判長法官  莊  登  照
                                法官  洪  明  輝
                                法官  黃  一  鑫
                                法官  林  秀  夫
                                法官  徐  昌  錦
      本件正本證明與原本無異
                                      書  記  官
中    華    民    國  九十五  年    八    月   三十   日
                                                      j


司法院資訊處製作；財團法人民間司法改革基金會備份。
